【裁判字號】    96,重訴緝,15
【裁判日期】    970411
【裁判案由】    商業會計法等
【裁判全文】
臺灣臺北地方法院刑事判決            96年度重訴緝字第15號
公  訴  人  臺灣臺北地方法院檢察署檢察官
被      告  甲○○
上列被告因違反商業會計法等案件，經檢察官提起公訴（九十五
年度偵緝字第八七五號），本院判決如下：
    主  文
甲○○共同公司負責人，公司應收之股款，股東並未繳納，而以
申請文件表明收足，處有期徒刑月，如易科罰金，以銀元佰
元即新臺幣玖佰元折算壹日。
    事  實
一、甲○○係址設臺北市○○區○○路一段59號7樓之樺焜實業
    有限公司（下稱樺焜公司）之登記負責人，且為唯一之股東
    ，為從事業務之人及商業會計法上之商業負責人。其明知公
    司申請設立登記時，應收之股款應由股東實際繳納，不得僅
    以書面或申請文件表明收足，又其對於他人若向其借用名義
    擔任公司負責人，則該公司係用以供虛偽開立不實統一發票
    予其他公司行號，以幫助他人逃漏稅捐等情亦有所預見，竟
    於民國九十三年十一月間，與真實姓名年籍均不詳綽號「阿
    文」之成年男子，共同基於違反公司法第九條第一項前段對
    於公司申請設立時應實際收足股款之犯意聯絡，及填製不實
    會計憑證、幫助他人逃漏稅捐之概括犯意聯絡，以日後得分
    得樺焜公司分紅為代價，同意「阿文」以其名義設立樺焜公
    司，並於九十三年十一月一日，至華南商業銀行建成分行開
    設樺焜公司籌備處號碼為000000000000號之存款帳戶（下稱
    系爭帳戶），並於當日由不知名之人轉帳存入新臺幣（下同
    ）一百萬元至前揭帳戶內取得存款證明，將資本確實收訖之
    內容登載於會計帳冊上，再於隔日委由不知情之會計師黃英
    紳於樺焜公司設立資本額查核報告書中簽證，並於同年十一
    月三日備齊相關資料一同持向臺北市政府商業登記處表明業
    已收足股款申請設立登記後，即於同日將現金一百萬元轉出
    殆盡，而使不知情之臺北市政府商業登記處承辦公務員，將
    上開股款業已收足之不實事項登載於職務上所掌之樺焜公司
    案卷內，並於九十三年十一月四日核准樺焜公司設立登記，
    足以生損害於臺北市政府商業管理處對公司設立登記資料管
    理之正確性。嗣樺焜公司於設立登記後，甲○○則同年十一
    月二十四日至財政部臺北市國稅局中正稽徵所請領統一發票
    予「阿文」使用，由「阿文」自取得統一發票之時起至甲○
    ○自覺不妥而為樺焜公司解散登記之同年十二月九日止，於
    不詳地點連續多次以樺焜公司名義，填製如附表所示，品名
    、數量及金額均不實之統一發票會計憑證予鏵崴企業公司等
    九家公司，作為該九家公司向樺焜公司買受商品之進項憑證
    ，再由該九家公司持向稅捐機關申報扣抵營業稅額，幫助各
    該公司逃漏營業稅共計六百六十萬八千二百三十三元，足生
    損害於稅捐稽徵機關課稅之公平性及正確性。
二、案經財政部臺北市國稅局報告臺灣臺北地方法院檢察署檢察
    官偵查起訴。
    理  由
一、前揭犯罪事實，業據被告甲○○於本院訊問時坦承不諱，並
    有財政部臺北市國稅局稽查報告、營業稅稅籍資料查詢作業
    、中正稽徵所領用統一發票購票證申請書、樺焜公司登記案
    卷、章程、設立登記申請書、公司設立登記預查名稱申請表
    、股東同意書、委託書、公司設立資本額查核報告書、公司
    設立登記股東繳納股款明細表、系爭帳戶存摺影本、資產負
    債表、解散登記申請書、印鑑遺失切結書、華南商業銀行建
    成分行九十五年六月七日（95）華建存字第163號、地
    09500267號函、存款戶約定書、印鑑證明、存、取款憑條、
    存款往來明細表、營業稅年度資料查詢銷項去路明細、營業
    稅欠稅查詢情形表、申報書歷史資料查詢作業、進銷項統一
    編號調檔建檔清單、專案申請調檔統一發票查核名冊、清單
    各一份附卷可稽，足認被告自白核與事實相符，堪予採信。
    是本件事證明確，被告犯行堪以認定，應予依法論科。
二、被告行為後，商業會計法已於九十五年五月二十四日修正公
    布，於同年月二十六日生效，有關商業會計法第七十一條第
    一款前、後之構成要件均屬相同，但修正前之法定刑為「五
    年以下有期徒刑、拘役或科或併科新臺幣十五萬元以下罰金
    」，而修正後之法定刑則為「五年以下有期徒刑、拘役或科
    或併科新臺幣六十萬元以下罰金」，比較新、舊法之結果，
    被告行為時之舊法對被告較為有利。是揆諸前開刑法第二條
    第一項前段之規定，本件自應適用被告行為時之舊法。
三、又被告行為後，刑法部分條文亦於九十四年一月七日修正，
    九十四年二月二日公布，於九十五年七月一日施行，現行刑
    法第二條第一項規定：「行為後法律有變更者，適用行為時
    之法律，但行為後之法律有利於行為人者，適用最有利於行
    為人之法律。」，上開規定乃與刑法第一條罪刑法定主義契
    合，而貫徹法律禁止溯及既往原則，係規範行為後法律變更
    所生新舊法律比較適用之準據法，是刑法第二條本身雖經修
    正，但刑法第二條既屬適用法律之準據法，本身尚無比較新
    舊法之問題，應一律適用裁判時之現行刑法第二條規定以決
    定適用之刑罰法律，先予辨明。又本次刑法修正之比較新舊
    法，應就罪刑有關之共犯、未遂犯、想像競合犯、牽連犯、
    連續犯、結合犯、以及累犯加重、自首減輕暨其他法定加減
    原因（如身分加減）與加減例等一切情形，綜其全部罪刑之
    結果而為比較，最高法院九十五年五月二十三日九十五年度
    第八次刑事庭會議決議可資參照。經查：
  (一)刑法第二十八條共犯之規定原為：「二人以上共同實施犯罪
    之行為者，皆為正犯」，修正施行後則改為：「二人以上共
    同實行犯罪之行為者，皆為正犯」，而揆諸本條之修正理由
    係為釐清陰謀共同正犯、預備共同正犯、共謀共同正犯是否
    合乎本條規定之正犯要件，而本案被告共犯之行為，屬實行
    犯罪行為之正犯，則適用修正施行前、後之刑法第二十八條
    之規定，均無不利於被告，合先敘明。
  (二)公司法第九條第一項股東未實際繳納股款罪、刑法第二百十
    四條使公務員登載不實罪、商業會計法第七十一條第一款商
    業負責人填製不實會計憑證罪及稅捐稽徵法第四十三條第一
    項幫助逃漏稅捐罪，其法定刑除均有期徒刑外，並均有得選
    科或併科罰金之規定，而依修正前刑法第三十三條第五款之
    規定，最低罰金數額為銀元一元，依修正前罰金罰鍰提高標
    準條例第一條前段、現行法規所定貨幣單位折算新臺幣條例
    第二條之規定，即為新臺幣三十元，惟依九十五年七月一日
    修正公布之刑法第三十三條第五款之規定，其罰金最低額為
    新臺幣一千元，經比較新、舊法之結果，以被告行為時之舊
    法對其較為有利。
  (三)再被告於行為後，刑法第五十五條後段之牽連犯規定亦已刪
    除，是於新法修正施行後，縱被告所上開數罪有方法目的之
    牽連關係，亦須分論併罰，而不得從一重罪處斷，經比較新
    舊法之結果，修正後之規定對於被告較為不利，依刑法第二
    條第一項之規定，自應適用較有利於被告即行為時之法律，
    亦即修正前刑法第五十五條後段之規定，從較重之一罪予以
    論處。
  (四)另刑法第五十六條關於連續犯之規定亦已刪除，除法理上合
    於接續犯、包括一罪之情形仍可以一罪論外，其餘數犯罪行
    為之情形，即應依刑法第五十一條規定分論併罰，則依修正
    後刑法第二條第一項規定比較新、舊法結果，舊法第五十六
    條連續犯之規定乃將被告連續數行為論以一罪，僅得加重其
    刑至二分之一，對被告自較有利，而應予適用。
  (五)是綜上比較之結果，自以適用修正前刑法之相關規定，對於
    被告較為有利，而應予適用。
四、按統一發票依營業稅法第三十二條之規定，為營業人銷售貨
    物或勞務予買受人之會計憑證，被告甲○○係樺焜公司負責
    人，且為唯一之股東，明知其並未實際出資繳納樺焜公司股
    款，竟以文件表明收足股款，使不知情承辦公務員登載於職
    務上所掌公文書，為商業會計法上商業負責人，明知或可得
    而知該公司於上揭期間並無銷貨之事實，卻任由「阿文」以
    該公司之名義，填製不實之統一發票，交由如附表所示之各
    該公司，作為進項憑證，並由持以向稅捐機關申報扣抵營業
    稅款，幫助如附表編號二至九之八家公司逃漏營業稅捐。是
    核被告所為，係犯公司法第九條第一項前段、刑法第二百十
    四條使公務員登載不實文書、修正前商業會計法第七十一條
    第一款之商業負責人填製不實會計憑證及稅捐稽徵法第四十
    三條第一項之幫助納稅義務人逃漏稅捐罪。被告利用不知情
    會計師黃英紳代為申請樺焜公司設立登記，就所犯刑法第二
    百十四條、公司法第九條第一項前段之罪，應論以間接正犯
    。而被告與「阿文」間就上揭犯行均有犯意聯絡及行為分擔
    ，則就所犯刑法第二百十四條使公務員登載不實罪及稅捐稽
    徵法第四十三條第一項之幫助逃漏稅捐罪間，應依修正後刑
    法第二十八條之規定，成立共同正犯；惟關於公司法第九條
    第一項前段之罪及修正前商業會計法第七十一條第一款之商
    業負責人填製不實會計憑證罪部分，「阿文」雖不具商業負
    責人及公司負責人之身分，惟依修正前刑法第三十一條第一
    項規定，仍成立共同正犯，併予敘明。被告先後多次填製不
    實會計憑證及幫助納稅義務人逃漏稅捐之犯行，均時間緊接
    ，所犯皆係構成要件相同之罪名，顯係基於概括犯意為之，
    均為連續犯，應依修正前刑法第五十六條之規定，各以一罪
    論，並均加重其刑。又被告以一行為觸犯公司法第九條第一
    項前段、刑法第二百十四條使公務員登載不實文書罪，為想
    像競合犯，應依修正前刑法第五十五條之規定，從較重之公
    司法第九條第一項前段處斷；另被告所犯公司法第九條第一
    項前段、連續商業負責人填製不實會計憑證及連續幫助納稅
    義務人逃漏稅捐等三罪間有方法結果之牽連關係，依修正前
    刑法第五十五條之規定，應從一重之公司法第九條第一項前
    段之罪論處。
五、爰審酌被告同意擔任樺焜公司登記名義負責人，任由「阿文
    」填製不實會計憑證，以幫助納稅義務人逃漏營業稅達六百
    六十餘萬元，嚴重影響稅捐稽徵之正確性，所生危害重大，
    惟於犯後不久即將樺焜公司為解散登記，以免損害之擴大，
    且坦承犯行，態度尚佳，又並未自「阿文」處取得任何報酬
    等一切情狀，量處如主文所示之刑。又被告行為後，刑法第
    四十一條亦於上開期日修正公布，罰金罰鍰提高標準條例第
    二條亦於九十五年五月十七日修正刪除。而依修正前刑法第
    四十一條第一項前段之規定：「犯最重本刑為五年以下有期
    徒刑以下之刑之罪，而受六個月以下有期徒刑或拘役之宣告
    ，因身體、教育、職業、家庭之關係或其他正當事由，執行
    顯有困難者，得以一元以上三元以下折算一日，易科罰金」
    ，又依修正前罰金罰鍰提高標準條例第二條規定，就其原定
    數額提高為一百倍折算一日，則以被告行為時之易科罰金折
    算標準，應以銀元三百元即新臺幣九百元折算一日；惟修正
    後刑法第四十一條第一項前段則規定：「犯最重本刑為五年
    以下有期徒刑以下之刑之罪，而受六個月以下有期徒刑或拘
    役之宣告者，得以新臺幣一千元、二千元或三千元折算一日
    ，易科罰金。」是比較修正前、後刑法之易科罰金折算標準
    ，自以修正前刑法第四十一條第一項前段之規定，較有利於
    被告。爰併依修正前刑法第四十一條第一項前段及修正前罰
    金罰鍰提高標準條例第二條之規定，諭知易科罰金之折算標
    準。
六、另以中華民國九十六年罪犯減刑條例於九十六年七月十六日
    已公布施行，而被告本案犯罪時間係在九十六年四月二十四
    日以前，所犯該條例第三條所列之罪，原雖符合減刑條件，
    惟被告係於上開條例施行前之九十五年十一月三十日遭本院
    通緝，並於九十六年十一月二十二日經臺北市政府警察局松
    山分局通緝到案等情，有本院九十五年十一月三十日95 年
    北院錦刑未緝字第1002號通緝書及臺北市政府警察局松山分
    局九十六年十一月二十二日北市警松分刑字第09632778100
    號通緝案件移送書各一份在卷可參，則依同條例第五條之規
    定，自不得上開條例予以減刑，附此敘明。
七、至公訴意旨另以：被告甲○○所開立樺焜公司如附表編號一
    之統一發票五紙予鏵崴企業有限公司之行為，亦涉犯稅捐稽
    徵法第四十三條第一項之幫助逃漏稅捐罪云云。惟按營業稅
    法第一條規定，在中華民國境內銷售貨物或勞務及進口貨物
    ，均應依營業稅規定課徵營業稅，而虛設行號並無銷售貨物
    或勞務之事實，故非營業稅課稅範圍，不得對其課徵營業稅
    。而稅捐稽徵法第四十一條所規定之逃漏稅捐罪，依其文義
    解釋及該條無處罰未遂犯規定之情形以觀，應認係結果犯，
    必納稅義務人以詐術或其他不正當之方法為逃漏稅捐之手段
    ，並因而造成逃漏稅捐之結果，始成立該罪。查樺焜公司並
    無銷貨予鏵崴企業有限公司之交易事實，前已明敘，且上開
    公司係虛設行號一節，亦有財政部臺北市國稅局專案申請調
    檔統一發票查核名冊、清單各一份附卷可資佐證，則該公司
    縱有取得如附表編號一之樺焜公司不實之進貨統一發票五紙
    ，並將之申報為營業稅之銷項稅額之情事，亦無應繳納營業
    稅而有逃漏營業稅之可言，故被告此部分之行為，尚無成立
    稅捐稽徵法第四十三條第一項之幫助逃漏稅捐罪之餘地。惟
    公訴意旨認此部分與本案起訴經論罪部分，有連續犯及牽連
    犯之裁判上一罪關係，爰不另為無罪之諭知。
據上論斷，應依刑事訴訟法第二百九十九條第一項前段，修正前
商業會計法第七十一條第一款，公司法第九條第一項前段，稅捐
稽徵法第四十三條第一項，刑法第二條第一項前段、第十一條前
段、第二十八條、第二百十四條，修正前刑法第三十一條第一項
、第五十五條、第五十六條、第四十一條第一項前段，修正前罰
金罰鍰提高標準條例第二條，現行法規所定貨幣單位折算新臺幣
條例第二條，判決如主文。
本案經檢察官葉雅婷到庭執行職務。
中    華    民    國    97    年    4     月    11    日
          臺灣臺北地方法院刑事第二庭
                                          法  官  劉秀君
上正本證明與原本無異。
如不服本判決，應於判決送達後10日內向本院提出上訴狀 (應抄
附繕本)。
                                          書記官  吳俊龍
中    華    民    國    97    年    4     月    11    日
附表
┌──┬──────┬────┬──┬─────┬───┬─────┬────┐
│編號│取得不實發票│發票月份│發票│發票總金額│持以申│持以申報扣│逃漏營業│
│    │之營業人    │（民國）│張數│（新臺幣）│報扣抵│抵營業稅之│稅額    │
│    │            │        │    │          │營業稅│發票總金額│(新臺幣)│
│    │            │        │    │          │之發票│（新臺幣）│        │
│    │            │        │    │          │張數  │          │        │
├──┼──────┼────┼──┼─────┼───┼─────┼────┤
│ 1  │鏵崴企業有限│93年11、│5   │0000000元 │5     │0000000元 │無（虛設│
│    │公司        │12月    │    │          │      │          │行號）  │
├──┼──────┼────┼──┼─────┼───┼─────┼────┤
│ 2  │勝全工程行  │93年11月│3   │0000000元 │3     │0000000元 │184677元│
│    │            │        │    │          │      │          │        │
├──┼──────┼────┼──┼─────┼───┼─────┼────┤
│ 3  │詮網科技有限│93年11、│17  │000000000 │17    │000000000 │0000000 │
│    │公司        │12月    │    │元        │      │元        │元      │
├──┼──────┼────┼──┼─────┼───┼─────┼────┤
│ 4  │鈞存國際有限│93年11月│2   │760000元  │2     │760000元  │38001元 │
│    │公司        │、12月  │    │          │      │          │        │
├──┼──────┼────┼──┼─────┼───┼─────┼────┤
│ 5  │廣頂實業有限│93年11、│4   │0000000元 │4     │0000000元 │134685元│
│    │公司        │12月    │    │          │      │          │        │
├──┼──────┼────┼──┼─────┼───┼─────┼────┤
│ 6  │五豐營造有限│93年11、│2   │0000000元 │2     │0000000元 │125000元│
│    │公司        │12月    │    │          │      │          │        │
├──┼──────┼────┼──┼─────┼───┼─────┼────┤
│ 7  │萬笙工程股份│93年11、│6   │0000000元 │6     │0000000元 │450000元│
│    │有限公司    │12月    │    │          │      │          │        │
├──┼──────┼────┼──┼─────┼───┼─────┼────┤
│ 8  │兆富國際股份│93年11月│1   │380000元  │1     │380000元  │19000元 │
│    │有限公司    │        │    │          │      │          │        │
├──┼──────┼────┼──┼─────┼───┼─────┼────┤
│ 9  │柏堅實業有限│93年11、│7   │0000000元 │7     │0000000元 │328620元│
│    │公司        │12月    │    │          │      │          │        │
├──┼──────┼────┼──┼─────┼───┼─────┼────┤
│合計│            │        │47  │000000000 │47    │000000000 │0000000 │
│    │            │        │    │元        │      │元        │元      │
└──┴──────┴────┴──┴─────┴───┴─────┴────┘


司法院資訊處製作；財團法人民間司法改革基金會備份。
